臺灣板橋地方法院民事判決　　　　　　 96年度重訴字第164號
原　　　告　臺北縣中和地區農會
法定代理人　甲○○
訴訟代理人　連耀霖律師
被　　　告　乙○○
訴訟代理人　錢裕國律師
複代理人　　王一翰律師
上列當事人間請求塗銷抵押權登記事件，經本院於中華民國96年
5月22日言詞辯論終結，判決如下：
    主  文
被告應將如附表所示之不動產，以臺北縣中和地政事務所民國八
十七年北中地資字第０八八四０號收件之抵押權登記塗銷。
訴訟費用由被告負擔。
    事實及理由
一、原告主張：被告明知對正御建設股份有限公司（下稱正御公
    司）並無任何債權存在，竟因其父黃金龍經營公司之便，於
    民國（下同）87年8 月19日將附表所示之不動產，設定本金
    最高限額新臺幣（下同）150,000,000 元之抵押權，債務人
    為黃金龍及正御公司，存續期間自87年8 月10日至137 年8
    月9 日。其中臺北縣中和市○○○段第156-1 地號土地，及
    其上建號10020 、10021 、10024 、10029 四戶房屋經鈞院
    88年度民執水字第17299 執行拍賣，被告則以抵押權人之身
    分參與分配，鈞院於90年11月27日實行分配，另位參與分配
    債權人何信賢則提出分配表異議之訴，經鈞院90年度訴字第
    2538號、臺灣高等法院95年度上更（二）字第181 號判決，
    認被告未於系爭最高限額抵押權所擔保之債權確定日（即89
    年9 月14日）前，對於正御公司取得債權，不得行使抵押權
    參與分配，並認被告對於正御公司並無債權存在，其家人對
    正御公司有債權存在，其家人以第三人利益契約設定抵押權
    予被告，此與抵押權之從屬性原則不符，抵押權不得與擔保
    債權分離單獨存在，其抵押權之設定自屬無效。原告為正御
    公司之債權，而正御公司所有如附表之不動產，遭被告設定
    150,000,000 元之抵押權，如予以塗銷，原告聲請強制執行
    ，方有受償之可能，茲正御公司怠於行使權利，原告本於民
    法第242 條之規定，代位正御公司本於不動產所有權之作用
    ，提起本件訴訟等語。並聲明：求為判決如主文所示。
二、被告則以：被告與訴外人正御公司之間是否有最高限額抵押
    權存在，至今仍在訴訟中，尚未判決確定前，正御公司是否
    有塗銷抵押權之權利存在尚屬未定，更遑論有何怠於行使之
    情事等語，資為抗辯。併為答辯聲明：原告之訴駁回。
三、本院之判斷：
 (一)按債務人怠於行使其權利時，債權人因保全債權，得以自
     己之名義，行使其權利。但專屬於債務人本身者，不在此
     限。民法第242 條定有明文。是債務人怠於行使其權利時
     ，債權人因保全債權，得以自己之名義，行使其權利之先
     決條件，須債務人果有此權利，且在可以行使之狀態，始
     有債權人代位行使之可言。經查：被告於正御公司所有如
     附表示之不動產設定本金最高限額150,000,000 元之抵押
     權，有土地登記謄本在卷可稽，依上開抵押權之登記之「
     債務人」除正御公司外，尚包括被告之父黃金龍，而黃金
     龍竟由正御公司之債權人，因設定本件抵押權而與正御公
     司同為連帶債務人。又抵押權既為不動產物權，非經登記
     ，不生效力，即應以抵押權登記之內容為依據，自不許由
     被告以登記內容以外之事項，另為主張。惟被告於另案中
     抗辯其對正御公司並無債權存在，而其家人對正御公司有
     債權存在，其家人以第三人利益契約設定抵押權予被告，
     惟此與抵押權之從屬性原則不符，即抵押權不得與擔保債
     權分離單獨存在，其抵押權之設定，自屬無效。
 (二)再者最高限額抵押與一般抵押不同，最高限額抵押係就將
     來應發生之債權所設定之抵押權，其債權額在結算前並不
     確定實際發生之債權額不及最高額時，應以其實際發生之
     債權額為準。本件被告所設定最高限額抵押權存續期間自
     87年8 月10日起至137 年8 月9 日，而上開設定抵押權之
     不動產即係爭房地，於88年6 月21日由訴外人何信賢聲請
     法院假扣押，被告於89年9 月14日收受執行法院通知，知
     悉抵押物被查封拍賣之事，最高限額抵押債權於是日確定
     之事實，此為被告於另案中所不爭執，而被告所提出債權
     證明文件即由正御公司所簽發之係爭支票26張，其票載發
     票日期係自87年1 月13日至87年5 月22日，均係在本件設
     定抵押權87年8 月19日之前之無記名式支票，且係爭支票
     背面均未經背書，則與所登記之抵押權契約書及其附件即
     其他約定事項，形式審查與已登記之最高限額抵押擔保債
     權範圍並不相符。是以本件最高限額抵押權設定登記時，
     被告對正御公司並無債權存在。
 (三)又被告於另案上訴後改稱伊受讓正御公司簽發之係爭支票
     26張，金額計70,016,881元，對正御公司有票據債權存在
     ，自得行使抵押權云云，惟被告始終不能舉證在89年9 月
     14日最高限額抵押債權確定日之前受讓係爭支票26張。且
     按票據上權利之行使，與票據之佔有，在票據法上有不可
     分離之關係，非持有票據之執票人，不得行使票據上之權
     利（最高法院66年台上字第636 號、44年台上字第217 號
     判例參照）。形式上被告固於87年8 月19日設定係爭最高
     限額抵押權，惟被告何時對抵押債務人正御公司取得債權
     ，亦即何時取得係爭支票26張債權，係在抵押物查封前或
     查封後，係被告得否行使本件抵押權之關鍵所在。如前所
     述，而被告於該訴訟之初，已自認設定本件抵押權登記時
     ，對正御公司並無債權存在，係因其父黃金龍對正御公司
     有債權存在，乃指定被告為抵押權人，而設定係爭抵押權
     ，是以被告對於正御公司並無債權存在。故被告於本院88
     民執水字第17299 號拍賣抵押物強制執行事件參與分配於
     分配表上所列金額皆予以剔除，有本院90年度訴字第2538
     號及95年度上更（二）字第181號民事判決附卷可佐。
 (四)原告對於訴外人正御公司有債權分別為：15,000,000元，
     及自88年1 月29日起至清償日止，按年息6%計算之利息，
     訴訟費用150,533 元及執行費用106,393 元，此有本院債
     權憑證在卷可憑。是原告確實有此債權存在，而債務人即
     正御公司亦怠於行使其權利，而原告為保全其債權，自得
     本於民法第242 條，得以自己之名義，行使其權利，而被
     告辯以上開訴訟尚未判決確定，正御公司是否有塗銷抵押
     權之權利尚屬未定，並無怠於行使權利云云，顯無理由，
     自不足採。
五、綜上所述，原告本於民法第242條之規定代位行使請求被告
    應將如附表所示之不動產，以臺北縣中和地政事務所87年北
    中地資字第08840 號收件之抵押權登記塗銷，為有理由，應
    予准許。
六、結論：本件原告之訴為有理由，依民事訴訟法第78條，判決
    如主文。
中　　華　　民　　國　　96　　年　　6 　　月　　8 　　日
                     民事第二庭  法　官　潘  長  生
上列正本係照原本作成。
如對本判決上訴，須於判決送達後20日內向本院提出上訴狀。
中　　華　　民　　國　　96　　年　　6 　　月　　8 　　日
                                 書記官  許  清  琳
